---
title: " "
author: ""
date: "24/03/2025"
output: html_document
---

# 📖 Chapitre II. Applications pratiques

## 0. Consigne

### Projet :
Évaluation des politiques de transfert monétaire sur la pauvreté et les inégalités au Burkina Faso, à l’aide des données de l’EHCVM 2021.

### Scénarios simulés :
- Scénario 1 : Transfert universel — Tous les ménages reçoivent une allocation annuelle de 100 000 CFA.
- Scénario 2 : Transfert universel rural — Seuls les ménages ruraux reçoivent l’allocation.
- Scénario 3 : Chef de ménage femme — Transfert ciblé aux ménages dirigés par une femme.
- Scénario 4 : Chef polygame — Transfert aux ménages dont le chef est polygame.
- Scénario 5 : Handicap — Transfert aux ménages comprenant un membre en situation de handicap.



## 1. Chargement des packages nécessaires et des données EHCVM 2021 du Burkina Faso

####  Objectif

Utiliser le package `gtsummary` pour explorer, résumer et mieux comprendre les variables clés.

#### Variables importantes

| Variable | Description |
|---------|-------------|
| `pcexp` | Dépense par tête (proxy du revenu) |
| `hhsize` | Taille du ménage |
| `milieu` | Milieu de résidence (`urbain` ou `rural`) |
| `hmstat` | Statut matrimonial du chef de ménage |
| `hgender` | Sexe du chef de ménage |
| `zref` | Seuil de pauvreté national |
| `hhandig` | Présence ou non d'handicapés dans le ménage |

#### Préparation des données

Commençons par charger les bibliothèques nécessaires

```{r, message=FALSE, results='hide'}
# Chargement des packages nécessaires à l’analyse
# (Ils seront installés automatiquement s'ils ne sont pas présents)

# Liste des packages
packages <- c(
  "readr",      # Pour lire les fichiers de données (CSV, etc.)
  "dplyr", # Pour manipuler les données (filtrer, grouper, résumer, etc.)
  "gtsummary",  # Pour créer des tableaux statistiques descriptifs professionnels
  "flextable",  # Pour formater/exporter des tableaux (Word, PPT, HTML)
  "gt",         # Pour créer des tableaux visuels modernes et interactifs
  "ggplot2",    # Pour réaliser des graphiques personnalisés
  "tidyr", #organiser et transformer les données en un format “tidy”, c’est-à-dire 
  # Chaque variable dans une colonne, chaque observation dans une ligne, chaque valeur dans une cellule.
  "ineq",       # Pour mesurer les inégalités (ex. : coefficient de Gini)
  "kableExtra",  # Pour améliorer les tableaux `knitr::kable()` dans les rapports
  "officer" # Sauvegarder des tableaux gtsummary en word
)

# Fonction pour installer les packages manquants
install_if_missing <- function(pkg) {
  if (!requireNamespace(pkg, quietly = TRUE)) {
    install.packages(pkg)
  }
}

# Installation au besoin
invisible(lapply(packages, install_if_missing))

# Chargement des packages
lapply(packages, library, character.only = TRUE)
```

#### Lecture du fichier

```{r, warning=FALSE, message=FALSE, results='hide'}
library(readr)

# Chargement du jeu de données EHCVM
dataset <- read_csv("data/ehcvm_welfare_2b_bfa2021.csv")
vars_interet <- c("hhid", "milieu", "pcexp","hmstat", "hhsize","hhandig", "hgender", "zref")
datasetapp <- dataset %>% 
  select(all_of(vars_interet))
```

## 2. Exploration préliminaire
#### Aperçu des premières lignes

```{r, echo=F, warning=FALSE, message=FALSE}
head(datasetapp)
#str(datasetapp)
```

#### Dimensions de la base
```{r, echo=F, eval=TRUE, warning=FALSE, message=FALSE}
dim(datasetapp)
```
#### Vérification de la qualité des données
```{r, echo=F, eval=TRUE, warning=FALSE, message=FALSE}
# Pourcentage de valeurs manquantes
missing_data <- colSums(is.na(datasetapp)) / nrow(datasetapp) * 100
# Filtre
missing_data <- missing_data[missing_data > 0]

# Affichage
if (length(missing_data) == 0) {
  cat("Il n'y a pas de valeurs manquantes dans le dataset.\n")
} else {
  cat("Pourcentage de valeurs manquantes par variable :\n")
  print(missing_data)
}

```

```{r, echo=F, eval=TRUE, warning=FALSE, message=FALSE}
# Nombre de doublons
duplicate_count <- nrow(datasetapp[duplicated(datasetapp), ])
if (duplicate_count == 0) {
  cat("Il n'y a pas de doublons dans le dataset.\n")
} else {
  cat("Il y a", duplicate_count, "doublon(s) dans le dataset.\n")
}
```


## 3. Proposition de correction du projet

Évaluation des politiques de transfert monétaire sur la pauvreté et les inégalités au Burkina Faso

### Introduction

Les programmes de transfert monétaire constituent une approche de protection sociale de pour lutter contre la pauvreté.

### Méthodologie

#### Analyse descriptive avec gtsummary

- Tableau récapitulatif général

```{r, echo=F}
set_gtsummary_theme(theme_gtsummary_compact())  # Appliquer le thème 'compact'

# Tableau récapitulatif avec tbl_summary() pour toutes les variables
tableau_general <- datasetapp %>%
  tbl_summary(
    statistic = list(
      all_continuous() ~ "{mean} ({sd})",
      all_categorical() ~ "{n} ({p}%)"
    ),
    digits = list(all_continuous() ~ 1),
    label = list(
      pcexp ~ "Dépense par tête",
      hhsize ~ "Taille du ménage",
      milieu ~ "Milieu de résidence",
      hmstat ~ "Statut matrimonial",
      hgender ~ "Sexe du chef de ménage",
      zref ~ "Seuil de pauvreté",
      hhandig ~ "Présence de handicapés"
    ),
    missing_text = "Données manquantes"
  ) %>%
  add_n() %>%  # Ajouter le nombre d'observations
  bold_labels() %>%  # Mettre les étiquettes en gras
  italicize_levels() %>% # Mettre les niveaux en italique
  modify_caption("**Tableau 1. Caractéristiques des ménages burkinabè (EHCVM 2021)**")%>%
  modify_header(label ~ "Nom de variables") 


# Affichage du tableau
tableau_general
```

- Exportation du Tableau récapitulatif général au format HTML (gt)

```{r chap2exporthtml, warning=FALSE, echo=FALSE}
# Exportation en format gt (pour HTML)
library(gt)
tbl_recap_gt <- tableau_general %>%
  as_gt() %>%
  tab_header(
    title = "Tableau récapitulatif général ",
    subtitle = "Au format HTML (gt)"
  ) %>%
  tab_options(
    heading.background.color = "#4E79A7",
    heading.title.font.size = 18,
    heading.subtitle.font.size = 14,
    column_labels.background.color = "#A0CBE8"
  )

# Affichage du tableau gt
tbl_recap_gt

# Pour sauvegarder en HTML (décommenter pour utiliser)
gt::gtsave(tbl_recap_gt, filename = "./tableaux_exportes/tbl_recap_gt_chap2.html")
message("Le fichier 'tbl_recap_gt_chap2.html' a été sauvegardé avec succès !")
```


#### Situation avant les simulations

```{r,echo=F,eval=T}
# Définition du seuil de pauvreté (zref)
# Création de variables pour l'analyse de la pauvreté
data_baseline <- datasetapp %>%
  mutate(
    pauvre = pcexp < zref,
    gap = ifelse(pauvre, zref - pcexp, 0),
    gap_normalise = gap / zref,
    gap_normalise_carre = gap_normalise^2
  )

# Calcul des indices FGT initiaux
fgt0_initial <- sum(data_baseline$pauvre * data_baseline$hhsize) / sum(data_baseline$hhsize)
fgt1_initial <- sum(data_baseline$gap_normalise * data_baseline$hhsize) / sum(data_baseline$hhsize)
fgt2_initial <- sum(data_baseline$gap_normalise_carre * data_baseline$hhsize) / sum(data_baseline$hhsize)

# Calcul du coefficient de Gini initial
gini_initial <- ineq(data_baseline$pcexp, type = "Gini")

# Affichage des indices initiaux
indices_initiaux <- data.frame(
  Indicateur = c("Incidence (FGT0)initial", "Profondeur (FGT1)initial", "Sévérité (FGT2)initial", "Giniinitial"),
  Valeur = c(fgt0_initial, fgt1_initial, fgt2_initial, gini_initial)
)%>%
  mutate(Valeur = round(Valeur, 3))
```

```{r,echo=T,eval=T}
indices_initiaux
```

*Remarque sur la présentation du tableau précédent*

Le tableau précédent a été présenté sous forme de dataframe car `gtsummary` n’est pas spécifiquement conçu pour afficher des tableaux déjà calculés ligne par ligne. En effet, gtsummary est principalement destiné à résumer des données brutes, notamment via des statistiques descriptives ou des analyses bivariées.

Ainsi, si l'on souhaite présenter de manière élégante des résultats déjà agrégés (tels que des indices FGT ou un coefficient de Gini), il est souvent préférable d’utiliser des packages comme gt() ou flextable(), qui sont plus adaptés à ce type de mise en forme.

```{r gtsummaisationdedataframes,echo=FALSE,eval=T}
indices_gt <- indices_initiaux %>%
  gt() %>%
  tab_header(
    title = md("**Tableau – Indices de pauvreté et d'inégalités (Scénario de base)**")
  ) %>%
  cols_label(
    Indicateur = "Indicateur",
    Valeur = "Valeur"
  ) %>%
  fmt_number(
    columns = "Valeur",
    decimals = 3
  )

indices_gt
```

#### Résultats des simulations

```{r,echo=FALSE,eval=T}
#library(ineq)
# Montant du transfert par ménage (annuel)
montant_transfert <- 100000

# Fonction pour simuler un transfert et calculer les indices
simuler_transfert <- function(dataset, condition, nom_scenario) {
  
  data_sim <- dataset %>%
    mutate(
      beneficiaire = condition,
      transfert = ifelse(beneficiaire, montant_transfert / hhsize, 0),
      pcexp_new = pcexp + transfert,
      pauvre_new = pcexp_new < zref,
      gap_new = ifelse(pauvre_new, zref - pcexp_new, 0),
      gap_normalise_new = gap_new / zref,
      gap_normalise_carre_new = gap_normalise_new^2
    )
  
  # Calcul des indices FGT post-transfert
  fgt0_new <- sum(data_sim$pauvre_new * data_sim$hhsize) / sum(data_sim$hhsize)
  fgt1_new <- sum(data_sim$gap_normalise_new * data_sim$hhsize) / sum(data_sim$hhsize)
  fgt2_new <- sum(data_sim$gap_normalise_carre_new * data_sim$hhsize) / sum(data_sim$hhsize)
  
  # Coefficient de Gini post-transfert
  gini_new <- ineq(data_sim$pcexp_new, type = "Gini")
  
  # Coût total du programme
  cout_total <- sum(data_sim$transfert * data_sim$hhsize)
  
  # Réduction du gap de pauvreté
  efficacite <- sum((dataset$gap - data_sim$gap_new) * data_sim$hhsize) / cout_total
  
  return(list(
    scenario = nom_scenario,
    fgt0 = fgt0_new,
    fgt1 = fgt1_new,
    fgt2 = fgt2_new,
    gini = gini_new,
    cout = cout_total,
    efficacite = efficacite,
    data = data_sim
  ))
}

# Lancement des différents scénarios
scenario1 <- simuler_transfert(data_baseline, TRUE, "Universel")
scenario2 <- simuler_transfert(data_baseline, data_baseline$milieu == "Rural", "Rural")
scenario3 <- simuler_transfert(data_baseline, data_baseline$hgender == "Féminin", "Femme chef")
scenario4 <- simuler_transfert(data_baseline, data_baseline$hmstat == "Marié(e) polygame", "Polygames")
scenario5 <- simuler_transfert(data_baseline, data_baseline$hhandig == "Oui", "Handicap")
```

```{r,echo=FALSE}
# Regrouper les résultats des 5 scénarios dans un tableau
resultats <- tibble::tibble(
  Scénario = c(
    scenario1$scenario, scenario2$scenario, scenario3$scenario, scenario4$scenario, scenario5$scenario
  ),
  `FGT0 (Incidence)` = c(
    scenario1$fgt0, scenario2$fgt0, scenario3$fgt0, scenario4$fgt0, scenario5$fgt0
  ),
  `FGT1 (Profondeur)` = c(
    scenario1$fgt1, scenario2$fgt1, scenario3$fgt1, scenario4$fgt1, scenario5$fgt1
  ),
  `FGT2 (Sévérité)` = c(
    scenario1$fgt2, scenario2$fgt2, scenario3$fgt2, scenario4$fgt2, scenario5$fgt2
  ),
  `Gini` = c(
    scenario1$gini, scenario2$gini, scenario3$gini, scenario4$gini, scenario5$gini
  ),
  `Coût total (FCFA)` = c(
    scenario1$cout, scenario2$cout, scenario3$cout, scenario4$cout, scenario5$cout
  ),
  `Efficacité` = c(
    scenario1$efficacite, scenario2$efficacite, scenario3$efficacite, scenario4$efficacite, scenario5$efficacite
  )
)
```


*Tableau comparatif des scénarios avec l'option 1 : gt()*

```{r, echo=FALSE}
#library(gt)

resultats_gt <- resultats %>%
  gt() %>%
  tab_header(
    title = "Comparaison des scénarios de transfert monétaire",
    subtitle = "Impact sur la pauvreté et les inégalités"
  ) %>%
  fmt_number(columns = starts_with("FGT"), decimals = 3) %>%
  fmt_currency(columns = `Coût total (FCFA)`, currency = "XOF") %>%
  fmt_percent(columns = Efficacité, decimals = 3)

resultats_gt
#gt::gtsave(resultats_gt, filename = "Comparaison_des_scénarios_gt.html")
```

*Tableau comparatif des scénarios avec l'option 2 : flextable()*

```{r, echo=FALSE}
#library(flextable)

resultats_flex <- flextable(resultats) %>%
  autofit() %>%
  set_caption("Comparaison des scénarios de transfert monétaire") 

resultats_flex
#flextable::save_as_html(resultats_flex, path = "Comparaison_des_scenarios_flextable.html") # HTML
#flextable::save_as_docx(resultats_flex, path = "Comparaison_des_scenarios_flextable.docx") #en word
```

Bien que les tableaux permettent une présentation rigoureuse et détaillée des résultats, ils peuvent parfois rendre l’interprétation moins intuitive, surtout pour des publics non spécialisés. Ainsi, afin de mieux visualiser l’impact des différentes politiques de transfert et faciliter la comparaison entre scénarios, des représentations graphiques ont été ajoutées dans la suite.
Ces graphiques offrent une lecture plus directe et synthétique des principaux résultats, tout en conservant la robustesse analytique présentée dans les tableaux précédents.

#### Comparaison des différents scénarios
```{r,echo=FALSE,eval=T}
#library(ggplot2)
#library(tidyr)

# Regrouper les résultats dans un format long pour faciliter la création de graphiques
resultats_long <- resultats %>%
  pivot_longer(cols = c(`FGT0 (Incidence)`, `FGT1 (Profondeur)`, `FGT2 (Sévérité)`, `Gini`, `Coût total (FCFA)`, `Efficacité`),
               names_to = "Indicateur", values_to = "Valeur")

# Créer un graphique pour chaque indicateur
ggplot(resultats_long, aes(x = Scénario, y = Valeur, fill = Scénario)) +
  geom_bar(stat = "identity", position = "dodge") + #dodge : pas empilées (stack), mais placées côte à côte 
  facet_wrap(~ Indicateur, scales = "free_y") +
  theme_minimal() +
  labs(title = "Comparaison des Scénarios selon différents Indicateurs",
       x = "Scénario",
       y = "Valeur") +
  theme(axis.text.x = element_text(angle = 45, hjust = 1)) +
  scale_fill_brewer(palette = "Set3")
```

#### Conclusion

L'analyse comparative des différents scénarios de transfert monétaire à l'aide du package `gtsummary` nous a permis d'obtenir des résultats clairs et bien présentés. Les principales conclusions sont :

- Le ciblage universel est le plus efficace en termes d’impact brut avec une forte réduction de la pauvreté FGT0 : 0.354 (vs 0.390), FGT1 : 0.099, FGT2 : 0.038, Gini : 0.395,mais cela se fait au prix du coût le plus élevé : 717 600 000 FCFA, pour une efficacité modérée (27.95 %).

- Le ciblage polygame est le plus efficient (Efficacité : 42.96 %, coût : 157 200 000 FCFA),avec une réduction notable des indices  (FGT1 : 0.110 vs 0.116, FGT2 : 0.044).

- Le ciblage rural constitue une stratégie équilibrée avec un impact significatif (FGT1 : 0.103), un coût raisonnable : 383 800 000 FCFA et bonne efficacité : 39.29 %.

Des scénarios combinés comme rural + femme chef ou polygame + présence d'handicapés pourraient permettre une réduction significative de la pauvreté à moindre coût, tout en assurant une meilleure ciblage des plus vulnérables.


### Annexe : Définitions et formules

Indices FGT (Foster-Greer-Thorbecke) :

- FGT0 (Incidence) : Proportion de la population vivant sous le seuil de pauvreté

$$FGT_0 = \frac{1}{N} \sum_{i=1}^{N} \mathbf{1}(pcexp_i < z)$$
- FGT1 (Profondeur) : Écart moyen normalisé entre le revenu des pauvres et le seuil de pauvreté

$$FGT_1 = \frac{1}{N} \sum_{i=1}^{N} \left( \frac{z - pcexp_i}{z} \right) \mathbf{1}(pcexp_i < z)$$

- FGT2 (Sévérité) : Moyenne des carrés des écarts normalisés, donnant plus de poids aux plus pauvres

$$FGT_2 = \frac{1}{N} \sum_{i=1}^{N} \left( \frac{z - pcexp_i}{z} \right)^2 \mathbf{1}(pcexp_i < z)$$

Coefficient de Gini : Mesure de l'inégalité de la distribution des revenus au sein d'une hhsizeulation (0 = égalité parfaite, 1 = inégalité maximale)

$$G = \frac{\sum_{i=1}^{N} \sum_{j=1}^{N} |pcexp_i - pcexp_j|}{2 N^2 \bar{pcexp}}$$

où :  

- $N$ est la population totale,  

- $pcexp_i$ est la dépense de consommation par tête du ménage $\( i \)$,  

- $z$ est le seuil de pauvreté,  

- $\mathbf{1}(pcexp_i < z)$ est une fonction indicatrice qui vaut 1 si $pcexp_i < z$, sinon 0,  

- $\bar{pcexp}$ est la moyenne des dépenses de consommation par tête.

- Efficacité du transfert : Ratio entre la réduction du gap de pauvreté et le coût total du programme de transfert



<!-------------------------------------------FIN DE SCRIPT - Chapitre 2------------------------------------->