---
title: ""
author: ""
date: "24/03/2025"
output: html_document
---
# 📘 Introduction générale

Le package gtsummary calcule des statistiques descriptives pour les variables continues, catégorielles et dichotomiques dans R, et présente les résultats dans un tableau de synthèse attrayant et personnalisable, prêt à être publié.

- gt : fait référence au package `gt`, qui signifie "Grammar of Tables" (la grammaire des tableaux).
Ce package permet de créer des tableaux élégants, lisibles et personnalisables dans R – un peu comme ce que ggplot2 fait pour les graphiques.

- summary : fait référence aux statistiques descriptives. Le cœur du package est de générer des résumés statistiques professionnels : descriptifs simples, par groupe, ou encore résultats de modèles.

Donc gtsummary = "résumés statistiques présentés sous forme de tableaux propres et soignés"


Ce bookdown guide le lecteur et nous y verrons :

- Une introduction aux fonctions clés de `gtsummary` ainsi que leurs paramètres.

- Un cas pratique.

Avant de commencer, installez et chargez le package `gtsummary`.

```{r, echo=TRUE, eval=FALSE}
install.packages("gtsummary")
library(gtsummary)
```

Vous pouvez déjà importer votre jeu de données...

```{r, echo=TRUE, eval=FALSE}

# IMPORTATION DE NOTRE JEU DE DONNEES
library(readr)
dataset <- read_csv("data/ehcvm_welfare_2b_bfa2021.csv")
```



<!---------------------------------------FIN DE SCRIPT - INTRODUCTION-------------------------------------------->