---
title: " "
author: ""
date: "24/03/2025"
output: html_document
---

# 📖 Chapitre II. Applications pratiques

## 0. Consigne

### Projet :
Évaluation des politiques de transfert monétaire sur la pauvreté et les inégalités au Burkina Faso, à l’aide des données de l’EHCVM 2021.

### Scénarios simulés :
- Scénario 1 : Transfert universel — Tous les ménages reçoivent une allocation annuelle de 100 000 CFA.
- Scénario 2 : Transfert universel rural — Seuls les ménages ruraux reçoivent l’allocation.
- Scénario 3 : Chef de ménage femme — Transfert ciblé aux ménages dirigés par une femme.
- Scénario 4 : Chef polygame — Transfert aux ménages dont le chef est polygame.
- Scénario 5 : Handicap — Transfert aux ménages comprenant au moins un membre en situation de handicap.



## 1. Chargement et exploration des données EHCVM 2021

####  Objectif

Utiliser le package `gtsummary` pour explorer, résumer et mieux comprendre les variables clés.

#### Variables importantes

| Variable | Description |
|---------|-------------|
| `pcexp` | Dépense par tête (proxy du revenu) |
| `hhsize` | Taille du ménage |
| `milieu` | Milieu de résidence (`urbain` ou `rural`) |
| `hmstat` | Statut matrimonial du chef de ménage |
| `hgender` | Sexe du chef de ménage |
| `zref` | Seuil de pauvreté national |
| `hhandig` | S'il y a des handicapés dans le ménage |

## 2. Chargement des données

#### Lecture du fichier

```{r, echo=TRUE, eval=TRUE, warning=FALSE, message=FALSE, results='hide'}
library(readr)

# Chargement du jeu de données EHCVM
dataset <- read_csv("data/ehcvm_welfare_2b_bfa2021.csv")
vars_interet <- c("hhid", "milieu", "pcexp","hmstat", "hhsize","hhandig", "hgender", "zref")
datasetapp <- dataset %>% 
  select(all_of(vars_interet))
```

## 3. Exploration préliminaire
#### Aperçu des premières lignes

```{r, echo=F, eval=TRUE, warning=FALSE, message=FALSE}
head(datasetapp)
str(datasetapp)
```

#### Dimensions de la base
```{r, echo=F, eval=TRUE, warning=FALSE, message=FALSE}
dim(datasetapp)
```


#### Vérification de la qualité des données


```{r, echo=F, eval=TRUE, warning=FALSE, message=FALSE}
# Pourcentage de valeurs manquantes
missing_data <- colSums(is.na(datasetapp)) / nrow(datasetapp) * 100
# Filtre
missing_data <- missing_data[missing_data > 0]

# Affichage
if (length(missing_data) == 0) {
  cat("✅ Il n'y a pas de valeurs manquantes dans le dataset.\n")
} else {
  cat("❌ Pourcentage de valeurs manquantes par variable :\n")
  print(missing_data)
}

```

```{r, echo=F, eval=TRUE, warning=FALSE, message=FALSE}
# Nombre de doublons
duplicate_count <- nrow(datasetapp[duplicated(datasetapp), ])
if (duplicate_count == 0) {
  cat("✅ Il n'y a pas de doublons dans le dataset.\n")
} else {
  cat("❌ Il y a", duplicate_count, "doublon(s) dans le dataset.\n")
}
```


## 4. CORRECTION

Évaluation des politiques de transfert monétaire sur la pauvreté et les inégalités au Burkina Faso

### Introduction

Les programmes de transfert monétaire constituent une approche de protection sociale de pour lutter contre la pauvreté.

### Méthodologie

#### 1. Préparation des données

Commençons par charger les bibliothèques nécessaires et les données de l'EHCVM 2021.

```{r,echo=FALSE}
# Installer les packages si nécessaire
required_packages <- c("readr", "dplyr", "ggplot2", "gtsummary", "patchwork", "ineq", "kableExtra")

# Vérifier si chaque package est installé, sinon l'installer
new_packages <- required_packages[!(required_packages %in% installed.packages()[,"Package"])]
if(length(new_packages)) install.packages(new_packages)

# Charger les bibliothèques
library(readr)
library(dplyr)
library(ggplot2)
library(gtsummary)
library(patchwork)
library(ineq)     # Pour le calcul du coefficient de Gini
library(kableExtra)
```

#### 2. Exploration des données Avec gtsummary

Avant de procéder aux simulations, examinons les caractéristiques de notre jeu de données.

ON VA METTRE DES TABLEAUX POUR CHAQUE VARIABLE. APRES ON VA CONCATENER LES TABLEAUX AVEC tbl_stack

```{r,echo=FALSE}
# Résumé des statistiques descriptives
summary_stats <- datasetapp %>%
  tbl_summary(
    include = c(pcexp, hhsize, hmstat, hgender, milieu, hhandig),
    label = list(
      pcexp ~ "Dépenses par tête (FCFA)",
      hhsize ~ "Taille du ménage",
      hmstat ~ "Statut matrimonial du chef",
      hgender ~ "Genre du chef",
      milieu ~ "Milieu de résidence",
      hhandig ~ "Présence de handicapés"
    ),
    statistic = list(
      all_continuous() ~ "{mean} ({max},{min},{sd})",
      all_categorical() ~ "{n} ({p}%)"
    ),
    digits = all_continuous() ~ 2,
    missing = "ifany"
  ) %>%
  modify_caption("Tableau 1. Caractéristiques des ménages burkinabè (EHCVM 2021)")

summary_stats
```

#### 3. Résultats des simulations

```{r,echo=FALSE,eval=T}
# Définition du seuil de pauvreté (zref)
# Création de variables pour l'analyse de la pauvreté
data_baseline <- datasetapp %>%
  mutate(
    pauvre = pcexp < zref,
    gap = ifelse(pauvre, zref - pcexp, 0),
    gap_normalise = gap / zref,
    gap_normalise_carre = gap_normalise^2
  )

# Calcul des indices FGT initiaux
fgt0_initial <- sum(data_baseline$pauvre * data_baseline$hhsize) / sum(data_baseline$hhsize)
fgt1_initial <- sum(data_baseline$gap_normalise * data_baseline$hhsize) / sum(data_baseline$hhsize)
fgt2_initial <- sum(data_baseline$gap_normalise_carre * data_baseline$hhsize) / sum(data_baseline$hhsize)

# Calcul du coefficient de Gini initial
gini_initial <- ineq(data_baseline$pcexp, type = "Gini")

# Affichage des indices initiaux
indices_initiaux <- data.frame(
  Indicateur = c("Incidence (FGT0)initial", "Profondeur (FGT1)initial", "Sévérité (FGT2)initial", "Giniinitial"),
  Valeur = c(fgt0_initial, fgt1_initial, fgt2_initial, gini_initial)
)

```


```{r,echo=FALSE,eval=T}
### 4. Simulation des scénarios de transfert monétaire
# Montant du transfert par ménage (annuel)
montant_transfert <- 100000

# Fonction pour simuler un transfert et calculer les indices
simuler_transfert <- function(dataset, condition, nom_scenario) {
  
  data_sim <- dataset %>%
    mutate(
      beneficiaire = condition,
      transfert = ifelse(beneficiaire, montant_transfert / hhsize, 0),
      pcexp_new = pcexp + transfert,
      pauvre_new = pcexp_new < zref,
      gap_new = ifelse(pauvre_new, zref - pcexp_new, 0),
      gap_normalise_new = gap_new / zref,
      gap_normalise_carre_new = gap_normalise_new^2
    )
  
  # Calcul des indices FGT post-transfert
  fgt0_new <- sum(data_sim$pauvre_new * data_sim$hhsize) / sum(data_sim$hhsize)
  fgt1_new <- sum(data_sim$gap_normalise_new * data_sim$hhsize) / sum(data_sim$hhsize)
  fgt2_new <- sum(data_sim$gap_normalise_carre_new * data_sim$hhsize) / sum(data_sim$hhsize)
  
  # Coefficient de Gini post-transfert
  gini_new <- ineq(data_sim$pcexp_new, type = "Gini")
  
  # Coût total du programme
  cout_total <- sum(data_sim$transfert * data_sim$hhsize)
  
  # Réduction du gap de pauvreté
  efficacite <- sum((dataset$gap - data_sim$gap_new) * data_sim$hhsize) / cout_total
  
  return(list(
    scenario = nom_scenario,
    fgt0 = fgt0_new,
    fgt1 = fgt1_new,
    fgt2 = fgt2_new,
    gini = gini_new,
    cout = cout_total,
    efficacite = efficacite,
    data = data_sim
  ))
}

# Lancement des différents scénarios
scenario1 <- simuler_transfert(data_baseline, TRUE, "Universel")
scenario2 <- simuler_transfert(data_baseline, data_baseline$milieu == "Rural", "Rural")
scenario3 <- simuler_transfert(data_baseline, data_baseline$hgender == "Féminin", "Femme chef")
scenario4 <- simuler_transfert(data_baseline, data_baseline$hmstat == "Marié(e) polygame", "Polygames")
scenario5 <- simuler_transfert(data_baseline, data_baseline$hhandig == "Oui", "Handicap")
```

#### 4. Comparaison des différents scénarios
```{r,echo=FALSE,eval=T}
# Compilation des résultats
resultats_scenarios <- bind_rows(
  data.frame(Scenario = scenario1$scenario, FGT0 = scenario1$fgt0, FGT1 = scenario1$fgt1, FGT2 = scenario1$fgt2, Gini = scenario1$gini, Cout = scenario1$cout, Efficacite = scenario1$efficacite),
  data.frame(Scenario = scenario2$scenario, FGT0 = scenario2$fgt0, FGT1 = scenario2$fgt1, FGT2 = scenario2$fgt2, Gini = scenario2$gini, Cout = scenario2$cout, Efficacite = scenario2$efficacite),
  data.frame(Scenario = scenario3$scenario, FGT0 = scenario3$fgt0, FGT1 = scenario3$fgt1, FGT2 = scenario3$fgt2, Gini = scenario3$gini, Cout = scenario3$cout, Efficacite = scenario3$efficacite),
  data.frame(Scenario = scenario4$scenario, FGT0 = scenario4$fgt0, FGT1 = scenario4$fgt1, FGT2 = scenario4$fgt2, Gini = scenario4$gini, Cout = scenario4$cout, Efficacite = scenario4$efficacite),
  data.frame(Scenario = scenario5$scenario, FGT0 = scenario5$fgt0, FGT1 = scenario5$fgt1, FGT2 = scenario5$fgt2, Gini = scenario5$gini, Cout = scenario5$cout, Efficacite = scenario5$efficacite)
)

# Ajout des valeurs de référence (baseline) pour comparaison
indices_reference <- data.frame(
  Scenario = "Scénario 0 : sans transfert",
  FGT0 = fgt0_initial,
  FGT1 = fgt1_initial,
  FGT2 = fgt2_initial,
  Gini = gini_initial,
  Cout = 0,
  Efficacite = NA
)

resultats_complets <- bind_rows(indices_reference, resultats_scenarios)

# Affichage sous forme de tableau
print(resultats_complets)

ggplot(resultats_long, aes(x = Scenario, y = Valeur, fill = Scenario)) +
  geom_col(show.legend = FALSE) +
  facet_wrap(~ Indicateur, scales = "free_y") +
  labs(title = "Comparaison des scénarios pour chaque indicateur",
       x = "Scénario de transfert", y = "Valeur de l'indicateur") +
  theme_minimal() +
  theme(axis.text.x = element_text(angle = 45, hjust = 1))



```

#### Conclusion

Le ciblage universel est le plus efficace en termes d’impact brut avec une forte réduction de la pauvreté FGT0 : 0.354 (vs 0.390), FGT1 : 0.099, FGT2 : 0.038, Gini : 0.395,mais cela se fait au prix du coût le plus élevé : 717 600 000 FCFA, pour une efficacité modérée (27.95 %).

Le ciblage polygame est le plus efficient (Efficacité : 42.96 %, coût : 157 200 000 FCFA),
avec une réduction notable des indices  (FGT1 : 0.110 vs 0.116, FGT2 : 0.044).

Le ciblage rural constitue une stratégie équilibrée avec un impact significatif (FGT1 : 0.103), un coût raisonnable : 383 800 000 FCFA et bonne efficacité : 39.29 %.

Des scénarios combinés comme rural + femme chef ou polygame + présence d'handicapés pourraient permettre une réduction significative de la pauvreté à moindre coût, tout en assurant une meilleure ciblage des plus vulnérables.


### Annexe : Définitions et formules

Indices FGT (Foster-Greer-Thorbecke) :

- FGT0 (Incidence) : Proportion de la population vivant sous le seuil de pauvreté

$$FGT_0 = \frac{1}{N} \sum_{i=1}^{N} \mathbf{1}(pcexp_i < z)$$
- FGT1 (Profondeur) : Écart moyen normalisé entre le revenu des pauvres et le seuil de pauvreté

$$FGT_1 = \frac{1}{N} \sum_{i=1}^{N} \left( \frac{z - pcexp_i}{z} \right) \mathbf{1}(pcexp_i < z)$$

- FGT2 (Sévérité) : Moyenne des carrés des écarts normalisés, donnant plus de poids aux plus pauvres

$$FGT_2 = \frac{1}{N} \sum_{i=1}^{N} \left( \frac{z - pcexp_i}{z} \right)^2 \mathbf{1}(pcexp_i < z)$$

Coefficient de Gini : Mesure de l'inégalité de la distribution des revenus au sein d'une hhsizeulation (0 = égalité parfaite, 1 = inégalité maximale)

$$G = \frac{\sum_{i=1}^{N} \sum_{j=1}^{N} |pcexp_i - pcexp_j|}{2 N^2 \bar{pcexp}}$$

où :  

- $N$ est la population totale,  

- $pcexp_i$ est la dépense de consommation par tête du ménage $\( i \)$,  

- $z$ est le seuil de pauvreté,  

- $\mathbf{1}(pcexp_i < z)$ est une fonction indicatrice qui vaut 1 si $pcexp_i < z$, sinon 0,  

- $\bar{pcexp}$ est la moyenne des dépenses de consommation par tête.

- Efficacité du transfert : Ratio entre la réduction du gap de pauvreté et le coût total du programme de transfert



<!-------------------------------FIN DE SCRIPT - Chapitre 2------------------------------------->