---
title: ""
author: ""
date: "24/03/2025"
output: html_document
---
# 📘 Introduction

La fonction tbl_summary() calcule des statistiques descriptives pour les variables continues, catégorielles et dichotomiques dans R, et présente les résultats dans un tableau de synthèse attrayant et personnalisable, prêt à être publié.

Ce bookdown guide le lecteur à travers la fonction `tbl_summary()` et nous y verrons :

- Une introduction aux fonctions clés de `gtsummary` ainsi que leurs paramètres.

- Un cas pratique illustrant son utilisation.

Avant de commencer, installez et chargez le package {gtsummary}.

```{r, echo=TRUE, eval=FALSE}
install.packages("gtsummary")
library(gtsummary)
```

Vous pouvez déjà importer votre jeu de données...

```{r, echo=TRUE, eval=FALSE}

# IMPORTATION DE NOTRE JEU DE DONNEES
library(readr)
dataset <- read_csv("data/ehcvm_welfare_2b_bfa2021.csv")
```



<!---------------------------------------FIN DE SCRIPT - INTRODUCTION-------------------------------------------->